【裁判字號】    99,台上,2861
【裁判日期】    990513
【裁判案由】    業務侵占等罪
【裁判全文】
最高法院刑事判決            九十九年度台上字第二八六一號
上  訴  人  台灣高等法院檢察署檢察官
被      告  甲○○
上列上訴人因被告業務侵占等罪案件，不服台灣高等法院台南分
院中華民國九十七年五月二十八日第二審判決（九十七年度上易
字第二一六號，起訴案號：台灣嘉義地方法院檢察署九十五年度
偵字第一八二二號），提起上訴，本院判決如下：
    主  文
上訴駁回。
    理  由
一違反商業會計法部分
按刑事訴訟法第三百七十七條規定，上訴於第三審法院，非以判
決違背法令為理由，不得為之。是提起第三審上訴，應以原判決
違背法令為理由，係屬法定要件。如果上訴理由書狀並未依據卷
內訴訟資料，具體指摘原判決不適用何種法則或如何適用不當，
或所指摘原判決違法情事，顯與法律規定得為第三審上訴理由之
違法情形，不相適合時，均應認其上訴為違背法律上之程式，予
以駁回。本部分檢察官上訴意旨略稱：(一)、告訴人邱靖提出之
告訴事實，雖未指明被告甲○○涉嫌違反商業會計法第七十一條
第一款之不實記帳罪與同條第四款之不為記錄罪名，然該二罪名
所關之基本社會事實既相同，自不應認告訴人未就後者罪名提出
告訴，原審漏未為罪名告知，再命公訴人補充說明，所踐行之訴
訟程序自非適法。(二)、被告既按月扣列員工薪資百分之二，作為
退休準備金，並載錄於每月之決算表（按實係被告負責之「嘉義
信合美聯合診所」因與告訴人合作經營眼科部門，按月製作之對
帳單），供告訴人核對，竟僅於民國九十四年度業務損益計算表
中，提列退休金費用新台幣（下同）二十六萬三千一百零三元，
其餘九十至九十三年度業務損益計算表及相關會計文件均未有此
記載，或逕載為「○」，徵論上揭金額核與原判決附表一所列之
明細數目不同，已有矛盾之情，原審認定被告之作為仍然符合雙
方之合作約定，顯然錯誤，自有「判決理由不符及欠缺之違法」
云云。惟查：商業會計法第二條規定：「本法所稱商業，謂……
營利為目的之事業，其範圍依商業登記法、公司法及其他法律之
規定。」標明如不屬於該法所稱之商業，即無該法之適用，縱然
其會計憑證、文件等資料，有不實記載之情形，除該當其他犯罪
構成要件（例如業務登載不實文書罪）外，無以違反商業會計法
罪責相繩之餘地。醫院、診所，依醫療法第二條、第十二條規定
，無論係財團法人、社團法人或醫師個人設立，均以醫療為目的
，專門執行醫療業務，雖有收費，仍與以營利為目的之商業有別
，尤非依公司法或商業登記法辦理登記，自不在商業會計法規範
之列。被告負責者為診所，並非一般商業體，檢察官未察，依違
反商業會計法罪名提起公訴，原審為無罪諭知，核無不合（上揭
會計文件係會計師製作，無證據可認係被告授意，且既經稅務機
關依職權調整，亦難認足生任何損害）。茲檢察官復依告訴人之
請求提起上訴，並非確實依據卷內訴訟資料而為指摘，不能認為
已經具備合法提起第三審上訴之形式要件。依上說明，應認此部
分之上訴為違背法律上之程式，予以駁回。
二業務侵占部分
業務侵占係屬刑事訴訟法第三百七十六條第三款所定不得上訴第
三審法院之罪名，既經第二審法院判決，而上揭公訴人認為牽連
犯之違反商業會計法重罪名部分，上訴不合法，無從為實體上審
理，則此輕罪名部分亦無從適用審判不可分之原則，併為實體審
理，應予駁回。
據上論結，應依刑事訴訟法第三百九十五條前段，判決如主文。
中    華    民    國  九十九  年    五    月   十三   日
                      最高法院刑事第十庭
                          審判長法官  花  滿  堂
                                法官  陳  東  誥
                                法官  洪  昌  宏
                                法官  陳  世  雄
                                法官  許  錦  印
本件正本證明與原本無異
                                      書  記  官
中    華    民    國  九十九  年    五    月   十七   日
                                                      v

司法院資訊處製作；財團法人民間司法改革基金會備份。
